ACORDAO-COMPLETO-2439891

ACÓRDÃO 1881/2021 ATA 29/2021 - PLENÁRIO

VISTOS, relatados e discutidos estes autos de tomada de contas especial decorrente de conversão do processo TC Processo 032.035/2017-9 (Acórdão 643/2018-TCU-Plenário) , em desfavor da Sra. Francisca Gerlândia Veriato de Sousae da empresa RR DISTRIBUIDORA LTDA. - ME, em razão da não comprovação da boa e regular aplicação de recursos do Sistema Único de Saúde (SUS) repassados ao Fundo Municipal de Saúde (FMS) no exercício de 2015 e movimentados pelo referido fundo em 2016;
ACORDAM os Ministros do Tribunal de Contas da União, reunidos em sessão do Plenário, ante as razões expostas pelo Relator, em:
9.1. ratificar a desconsideração da personalidade jurídica da empresa R R Distribuidora Ltda. - ME (CNPJ: 23.641.425/0001-85) , efetuada nestes autos, para que o Sr. Raphael Barros de Lima (CPF: XXX.387.253-XX) e a Sra. Raulene Karoline da Silva Barros (CPF: XXX.610.673-XX) respondam pelos danos causados ao Erário;
9.2. considerar revéis a empresa R R Distribuidora Ltda. - ME (CNPJ: 23.641.425/0001-85) e seus sócios, Sr. Raphael Barros de Lima (CPF: XXX.387.253-XX) e a Sra. Raulene Karoline da Silva Barros (CPF: XXX.610.673-XX) , nos termos do art. 12, § 3°, da Lei 8.443/1992;
9.3. rejeitar as alegações de defesa da Sra. Francisca Gerlândia Veriato de Sousa (CPF: XXX.294.824-XX) ;
9.4. com fundamento nos arts. 1º, inciso I, 16, inciso III, alíneas "b" e "c", e § 2º da Lei 8.443/1992, c/c os arts. 19 e 23, inciso III, da mesma Lei, e com arts. 1º, inciso I, 209, incisos II e III, e § 5º, 210 e 214, inciso III, do Regimento Interno, julgar irregulares as contas da Sra. Francisca Gerlândia Veriato de Sousa (CPF: XXX.294.824-XX) , da empresa R R Distribuidora Ltda. - ME (CNPJ: 23.641.425/0001-85) , do Sr. Raphael Barros de Lima (CPF: XXX.387.253-XX) e da Sra. Raulene Karoline da Silva Barros (CPF: XXX.610.673-XX) , e condená-los solidariamente ao pagamento das quantias a seguir especificadas, com a fixação do prazo de 15 (quinze) dias, a contar das notificações, para comprovar, perante o Tribunal (art. 214, inciso III, alínea "a", do Regimento Interno) , o recolhimento das dívidas aos cofres do Fundo Nacional de Saúde, atualizadas monetariamente e acrescidas dos juros de mora, calculados a partir das datas discriminadas, até a data dos recolhimentos, na forma prevista na legislação em vigor, abatendo-se, na oportunidade, os valores eventualmente já ressarcidos;
	DATA DA OCORRÊNCIA 
	VALOR ORIGINAL (R$) 

	102.250,00
	14/10/2016

9.5. aplicar individualmente aos responsáveis a multa prevista no art. 57 da Lei 8.443/1992, c/c o art. 267 do Regimento Interno, no valor de R$ 15.000,00 (quinze mil reais) , fixando-lhes o prazo de 15 (quinze) dias, a contar das notificações, para comprovarem, perante o Tribunal (art. 214, inciso III, alínea "a", do Regimento Interno) , o recolhimento das dívidas aos cofres do Tesouro Nacional, atualizadas monetariamente desde a data do acórdão até a dos efetivos recolhimentos, se forem pagas após o vencimento, na forma da legislação em vigor;
9.6. autorizar, desde logo, a cobrança judicial das dívidas, caso não atendidas as notificações, nos termos do art. 28, inciso II, da Lei 8.443/92;
9.7. autorizar, caso requerido e se o processo não tiver sido remetido para cobrança judicial, o parcelamento das dívidas em até 36 (trinta e seis) parcelas mensais e consecutivas, nos termos do art. 26 da Lei 8.443/1992, c/c o art. 217 do RI/TCU, fixando-se o vencimento da primeira parcela em 15 (quinze) dias, a contar do recebimento da notificação, e os das demais a cada 30 (trinta) dias, devendo incidir sobre cada valor mensal os correspondentes acréscimos legais, na forma prevista na legislação em vigor, bem como esclarecer aos responsáveis que, em caso de parcelamento da dívida, a falta de pagamento de qualquer parcela importará no vencimento antecipado do saldo devedor (art. 217, § 2º, do RI/TCU) ;
9.8 declarar inidônea para participar de licitação na Administração Pública Federal, por 5 (cinco) anos, nos termos do art. 46 da Lei 8.443/1992, a empresa RR Distribuidora Ltda. - ME (CNPJ: 23.641.425/0001-85) ;
9.9. remeter cópia desta deliberação à Procuradoria da República no Estado de Alagoas, para as providências cabíveis, nos termos do § 3º do art. 16 da Lei 8.443/1992, e à Secretaria Executiva do Ministério da Saúde, ao Fundo Nacional de Saúde e aos responsáveis, para ciência;
9.10. informar à Procuradoria da República no Estado de Alagoas que, nos termos do parágrafo único do art. 62 da Resolução TCU 259/2014, os procuradores e membros do Ministério Público credenciados nesta Corte podem acessar os presentes autos de forma eletrônica e automática, ressalvados apenas os casos de eventuais peças classificadas como sigilosas, as quais requerem solicitação formal.

Tomada de contas especial instaurada em razão da falta da documentação comprobatória das despesas e indícios de simulação de fornecimento de produtos adquiridos pela municipalidade com recursos do Sistema Único de Saúde (SUS) repassados ao Fundo Municipal de Saúde (FMS). Análise das alegações de defesa.

Município de Jaramataia - AL.

3. Interessados/Responsáveis:
3.1. Interessados: Ministério da Saúde; Secretaria de Controle Externo do TCU/AL (00.414.607/0002-07).
3.2. Responsáveis: Francisca Gerlandia Veriato de Sousa (XXX.294.824-XX); R R Distribuidora Ltda. (23.641.425/0001-85); Raphael Barros de Lima (XXX.387.253-XX); Raulene Karoline da Silva Barros (XXX.610.673-XX).

13.1. Ministros presentes: Ana Arraes (Presidente), Walton Alencar Rodrigues, Benjamin Zymler, Aroldo Cedraz (Relator), Raimundo Carreiro, Bruno Dantas, Vital do Rêgo e Jorge Oliveira.
13.2. Ministro-Substituto convocado: Marcos Bemquerer Costa.
13.3. Ministros-Substitutos presentes: Augusto Sherman Cavalcanti, André Luís de Carvalho e Weder de Oliveira.

AROLDO CEDRAZ

Transcrevo, a seguir, a instrução de mérito subscrita por Auditor Federal de Controle Externo à peça 65, a qual contou com a anuência do corpo diretivo da Secretaria de Controle Externo de Tomada de Contas Especial (peças 66 e 67) , bem como do representante do Ministério Público junto ao TCU (peça 68) :
"INTRODUÇÃO
	Cuidam os autos de tomada de contas especial decorrente de conversão do processo TC Processo 032.035/2017-9 (Relatório de Fiscalização nº 461/2017) , determinada por meio do Acórdão 643/2018-TCU-Plenário de relatoria do Ministro Aroldo Cedraz (peça 3) , em desfavor da Sra. Francisca Gerlândia Veriato de Sousa, na condição de secretária municipal de saúde de Jaramataia/AL de 25/7/2013 até 31/12/2016 (peça 1, p. 9, item 44, e peça 2, p. 1-3) , e da empresa RR DISTRIBUIDORA LTDA - ME (peça 1, p. 9, item 44, e peça 2, p. 1) , em razão de não comprovação da boa e regular aplicação de recursos do Sistema Único de Saúde (SUS) repassados ao Fundo Municipal de Saúde (FMS) no exercício de 2015 e movimentados pelo referido fundo em 2016, tendo em vista a falta da documentação comprobatória das despesas e indícios de simulação de fornecimento de produtos adquiridos pela municipalidade.
HISTÓRICO
2.	O processo originou-se das constatações contidas no Relatório de Fiscalização nº  461/2017 (peça 1, oriunda do TC Processo 032.035/2017-9) , realizada pela Secretaria de Controle Externo no Estado de Alagoas (Secex/AL) na Secretaria Municipal de Saúde de Jaramataia/AL durante o período de 13/12 a 15/12/2017 (peça 1, p. 5, § 4) .
3.	Cabe destacar que a referida auditoria fez parte de um conjunto de fiscalizações realizadas pela Secex/AL (TC Processo 028.262/2017-4, TC Processo 030.682/2017-7, TC Processo 031.802/2017-6 e TC Processo 032.028/2017-2) , tendo como objetivo avaliar a ocorrência de fraudes nas aquisições de medicamentos, correlatos e demais produtos, lastreadas por verbas federais transferidas fundo a fundo pelo Ministério da Saúde, a partir dos objetos de controle selecionados por meio de metodologia de avaliação de risco de fraude desenvolvida no âmbito do processo TC Processo 020.405/2017-0, com vistas a confirmar a ocorrência das irregularidades apontadas pelo modelo, apurar suposta ocorrência de dano e identificar possíveis responsáveis. 
4.	A auditoria em tela, ao abranger os exercícios de 2015 e 2016 (peça 1, p. 7, §§ 23-24) , caracterizou a ocorrência de dano ao erário no valor histórico de R$ 102.250,00 (peça 1, p. 8, § 32) devido às seguintes irregularidades: 
a)	falta da documentação comprobatória de realização de despesas com recursos originários do Fundo Nacional de Saúde, no valor de R$ 102.250,00 em 2016, existindo indícios de ocorrência de simulação no fornecimento de produtos à Administração Pública, conforme registrado no Achado III.1 do Relatório de Fiscalização nº  461/2017 (peça 1, p. 7-10) ;
b)	transferência da totalidade desse valor a empresa com indícios de ser "fictícia" ou "fantasma", em face de existência de evidências de que a personalidade jurídica RR DISTRIBUIDORA LTDA - ME foi constituída apenas formalmente, não atuando de fato no mercado, conforme registrado no Achado III.2  do Relatório de Fiscalização nº  461/2017 (peça 1, p. 10-12) .
5.		O detalhamento do débito caracterizado pela Secex/AL consta da peça 1, p. 8, § 32, sendo consubstanciado pelos extratos e comprovantes de movimentações/transferências financeiras consignados à peça 10 do TC Processo 032.035/2017-9 (processo apenso) , relativos à conta bancária nº . 17.470-X da agência 0534 do Banco do Brasil, destinada exclusivamente à movimentação de recursos repassados pelo FNS ao FMS de Jaramataia/AL (FMS JARAMAT-FNSCONVE) .
6.	Em sua análise, a equipe de auditores da Secex/AL atribuiu preliminarmente à Sra. Francisca Gerlândia Veriato de Sousa, na condição de secretária municipal de saúde de Jaramataia/AL de 25/7/2013 até 31/12/2016, e à empresa RR DISTRIBUIDORA LTDA - ME a responsabilidade pela ocorrência das irregularidades apontadas (peça 1, p. 9, § 44, e p. 13, § 67) .
7.	O processo originário da auditoria foi submetido à apreciação do Tribunal, dando causa à expedição do Acórdão 643/2018-TCU-Plenário (peça 3; relatoria do Ministro Aroldo Cedraz) , pelo qual o TCU: (i) determinou a constituição de tomada de contas especial; (ii) determinou a realização das diligências propostas em relatório a órgãos fazendários, com vistas à obtenção de informações adicionais; e (iii) autorizou a citação dos responsáveis arrolados.
8.	Ato contínuo, os dados fiscais da empresa RR DISTRIBUIDORA LTDA - ME foram requisitados pela Secex/AL (peça 4 e 6) e encaminhados pelos órgãos da Fazenda Pública Estadual e Federal ao Tribunal com objetivo de reforçar, modificar ou descaracterizar os achados da fiscalização (peças 6-8 e seus respectivos itens não digitalizáveis) .
9.	Cumpre registrar que o Ministro de Estado da Saúde, Sr. Gilberto Occhi, foi comunicado quanto ao resultado da auditoria e consequente instauração desta tomada de contas especial no âmbito do TCU (peças 21-24 do TC Processo 032.035/2017-9, apenso) .
10.		Registre-se, por fim, que a presente tomada de contas especial foi autuada no TCU em 2/4/2018, sendo encaminhada à esta secretaria especializada em 11/4/2019.
Após a instauração da TCE
11.		Por meio da primeira instrução exarada no âmbito da Secex-TCE (peça 9) , em 28/5/2019, concluiu-se que não houve o transcurso de mais de dez anos desde o fato gerador, pois os recursos transferidos e as despesas impugnadas referem-se aos exercícios de 2015 e 2016 (peça 9, p. 2, § 11) .
12.	Considerou-se ainda que, apesar de os responsáveis não terem sido arguidos durante a condução de auditoria quanto ao dano ao erário identificado, isso não se configurou como eventual prejuízo aos seus direitos ao contraditório e exercício de ampla defesa, sendo que essas prerrogativas poderiam ser exercidas com os seus chamamentos aos autos a partir de audiências e citações válidas (peça 9, p. 2, § 12) .
13.	Também foram identificados débitos atribuídos à empresa RR Distribuidora LTDA-ME em outras tomadas de contas especiais em situação "ABERTA" no TCU (peça 9, p. 3) .
14.	Após a análise das irregularidades apontadas e da identificação das condutas dos responsáveis no âmbito desta TCE (peça 9, p. 3-7, §§ 15-33) , posicionou-se pela falta de documentação comprobatória das despesas efetuadas e pela existência de indícios trazidos em auditoria que a empresa RR DISTRIBUIDORA LTDA - ME fora instituída com o intuído de permitir o abuso da sua personalidade jurídica, por meio do seu desvio de finalidade com fins ilícitos, permitindo a prática de desvios de recursos públicos de forma fraudulenta, sendo esse mesmo comportamento também observado em outras tomadas de contas especiais nas quais a empresa encontra-se arrolada.
15.	Defendeu-se também que esse fato autorizaria a utilização do instituto da desconsideração da personalidade jurídica da empresa, de forma que seus sócios, Sr. Raphael Barros de Lima e Sra. Raulene Karoline da Silva Barros, respondessem pelo dano ao erário praticado por meio da referida pessoa jurídica, com fundamento no art. 50 da Lei 10.406/2002 do Código Civil.
16.	Dessa forma, posicionou-se por definir a responsabilidade da Sra. Francisca Gerlândia Veriato de Sousa (CPF: XXX.294.824-XX) , na condição de secretária municipal de saúde de Jaramataia/AL de 25/7/2013 até 31/12/2016, além da empresa RR DISTRIBUIDORA LTDA - ME e de seus sócios, Sr. Raphael Barros de Lima e Sra. Raulene Karoline da Silva Barros.
17.	Por fim, propôs-se chamar em oitiva a empresa para que seus representantes pudessem se pronunciar quanto aos indícios de que ela se trata de uma empresa fictícia, ou seja, pessoa jurídica constituída apenas documentalmente e que não atua de fato no mercado, tendo simulado contratação pública, prestação de serviços e fornecimento de materiais junto à prefeitura de Jaramataia/AL em 2016, esclarecendo que o Tribunal poderá declarar a inidoneidade da empresa para participar, por até cinco anos, de licitação na Administração Pública Federal, conforme art. 46 da Lei 8.443/1992.
18.	Esses posicionamentos foram acolhidos pelo corpo diretivo da Secex-TCE em 28/5/2019 (peças 10-11) , tendo o relator do processo, Ministro Aroldo Cedraz, autorizado a desconstituição da personalidade jurídica da empresa para promover a responsabilização de seus sócios, além de determinado a realização das citações e da oitiva sugerida (peça 12) , em 22/4/2020.
19.		Ato contínuo, as comunicações foram expedidas aos responsáveis conforme registra o quadro a seguir:
Quadro 1 - Comunicações efetuadas aos responsáveis após pronunciamento pelas citações e oitiva em 22/4/2020 (peça 12) .
	Responsável
	Ofício de citação/audiência/oitiva
	Comunicação e Aviso de Recebimento (AR) 
	Alegações de defesa/Razões de justificativa/Solicitação de Prorrogação de Prazo

	Sra. Francisca Gerlândia Veriato de Sousa, na condição de secretária municipal de saúde de Jaramataia/AL de 25/7/2013 até 31/12/2016.
	Citação: 
OFÍCIO 17408/2020-TCU/Seproc (peça 23) .
	Recebido em 8/5/2020 (peça 35) .
	Procuração: apresentada em 19/6/2020 (peça 49) , nomeando como representante o Sr. Lucas Pinto Dantas (OAB/AL nº 15.775; peça 49) .
Alegações de defesa: apresentadas em 19/6/2020 (peças 50-57) .

	Empresa RR DISTRIBUIDORA LTDA - ME.
	Citação: 
OFÍCIO 17414/2020-TCU/Seproc, de 23/4/2020 (peça 33) .
	Devolvido em 14/5/2020 por motivo de "Não existe o número" (peça 39) .
	N/A

		Citação: 
OFÍCIO 17415/2020-TCU/Seproc, de 23/4/2020 (peça 34) .
	Devolvido em 14/5/2020 por motivo de "Não existe o número" (peça 38) .
	N/A

		Oitiva: 
OFÍCIO 17437/2020-TCU/Seproc, de 23/4/2020 (peça 30) .
	Devolvido em 18/5/2020 por motivo de "Não existe o número" (peça 46) .
	N/A

		Oitiva: 
OFÍCIO 17436/2020-TCU/Seproc, de 23/4/2020 (peça 31) .
	Devolvido em 14/5/2020 por motivo de "Não existe o número" (peça 37) .
	N/A

		Oitiva: 
OFÍCIO 17438/2020-TCU/Seproc, de 23/4/2020 (peça 32) .
	Devolvido em 14/5/2020 por motivo de "Não existe o número" (peça 36) .
	N/A

		Edital: EDITAL 1111/2020-TCU/Seproc, DE 16 DE JULHO DE 2020 (peça 58) , publicado no DOU Edição nº 151 de 7/8/2020, Seção 3, p. 114 (peça 61) .
	Não houve resposta.

	Sr. Raphael Barros de Lima, sócio da empresa RR DISTRIBUIDORA LTDA - ME.
	Citação: 
OFÍCIO 17402/2020-TCU/Seproc (peça 22) .
	Devolvido em 14/5/2020 por motivo de "Não existe o número" (peça 43) .
	N/A

		Citação: 
OFÍCIO 17403/2020-TCU/Seproc, de 23/4/2020 (peça 25) .
	Recebido em 15/5/2020 (peça 48) .
	Não houve resposta.

		Citação: 
OFÍCIO 17404/2020-TCU/Seproc, de 23/4/2020 (peça 26) .
	Recebido em 12/5/2020 (peça 47) .
	Não houve resposta.

		Citação: 
OFÍCIO 17405/2020-TCU/Seproc, de 23/4/2020 (peça 27) .
	Devolvido em 14/5/2020 por motivo de "Não existe o número" (peça 42) .
	N/A

		Edital: EDITAL 1238/2020-TCU/Seproc, DE 6 DE AGOSTO DE 2020 (peça 62) , publicado no DOU Edição nº 154 de 12/8/2020, Seção 3, p. 132 (peça 63) .
	Não houve resposta.

	Sra. Raulene Karoline da Silva Barros, sócia da empresa RR DISTRIBUIDORA LTDA - ME.
	Citação: 
OFÍCIO 17413/2020-TCU/Seproc, de 23/4/2020 (peça 21) .
	Devolvido em 18/5/2020 por motivo de "Não existe o número" (peça 45) .
	N/A

		Citação: 
OFÍCIO 17410/2020-TCU/Seproc, de 23/4/2020 (peça 24) .
	Devolvido em 14/5/2020 por motivo de "Não existe o número" (peça 41) .
	N/A

		Citação: 
OFÍCIO 17411/2020-TCU/Seproc, de 23/4/2020 (peça 28) .
	Devolvido em 18/5/2020 por motivo de "Não existe o número" (peça 44) .
	N/A

		Citação: 
OFÍCIO 17412/2020-TCU/Seproc, de 23/4/2020 (peça 29) .
	Devolvido em 14/5/2020 por motivo de "Não existe o número" (peça 40) .
	N/A

		Edital: EDITAL 1112/2020-TCU/Seproc, DE 16 DE JULHO DE 2020 (peça 59) , publicado no DOU Edição nº 151 de 7/8/2020, Seção 3, p. 114 (peça 60) .
	Não houve resposta.

20.	Observa-se que a Sra. Francisca Gerlândia Veriato de Sousa, secretária municipal de saúde de Jaramataia/AL de 25/7/2013 até 31/12/2016 apresentou suas alegações de defesa.
21.	Por outro lado, a empresa RR DISTRIBUIDORA LTDA - ME e seus sócios, Sr. Raphael Barros de Lima e Sra. Raulene Karoline da Silva Barros, quedaram silentes mesmo sendo devidamente notificados nos termos da Resolução TCU 170/2004.
EXAME TÉCNICO 
22.	Os arrolados foram chamados em citação em decorrência da seguinte irregularidade (peça 9, p. 7-10) :
Irregularidade: Não comprovação da boa e regular aplicação dos recursos repassados pela União, em face da não apresentação da documentação comprobatória de realização de despesas e ausência de evidenciação do efetivo recebimento/entrega das mercadorias adquiridas com recursos originários do Fundo Nacional de Saúde, no valor de R$ 102.250,00 em 2016, conforme registrado no Achado III.1 do Relatório de Fiscalização nº  461/2017 (peça 1, p. 7-10) ;
Valor total histórico: R$ 102.250,00.
Responsáveis/Condutas: 
- Sra. Francisca Gerlândia Veriato de Sousa: na qualidade de gestora dos recursos do Fundo Municipal de Saúde, a ex-secretária de saúde de Jaramataia/AL não demonstrou a boa e regular aplicação dos recursos públicos federais geridos, deixando de apresentar documentos comprobatórios que atestassem a correta utilização dos recursos repassados, existindo indícios de que tenha ordenado/autorizado os pagamentos a empresa sem ter havido a correspondente entrega dos bens, em face da não comprovação documental e atendimento das normas que justificassem os pagamentos realizados;
- Empresa RR DISTRIBUIDORA LTDA - ME e seus sócios: receber pagamentos para fornecimento de bens sem a efetiva entrega desses, emitindo notas fiscais sem que tenha havido contraprestação de serviços ou fornecimento de material, tendo concorrido para o cometimento do dano apurado;
Dispositivos violados: art. 37, caput, c/c o art. 70, parágrafo único, da Constituição da República Federativa do Brasil, art. 93 do Decreto-lei 200/1967, art. 66 do Decreto 93.872/1986, arts. 60 a 64 da Lei 4.320/1964;
Evidências: não localização dos respectivos processos de aquisição, recebimento, pagamento e controle no âmbito da prefeitura municipal de Jaramataia/AL, extratos de entrevistas realizadas, extratos bancários e vistoria in loco, conforme registrado no Achado III.1 do Relatório de Fiscalização nº 461/2017 (peça 1, p. 7-10) , concomitantemente com os indícios de que a empresa RR DISTRIBUIDORA LTDA - ME teria sido constituída apenas formalmente, não atuando de fato no mercado, conforme registros efetuados no Achado III.2 do referido relatório (peça 1, p. 10-12) .
23.	Todos os arrolados foram devidamente notificados nos termos da Resolução TCU 170/2004 (ver Quadro 1) .
24.	A Sra. Francisca Gerlândia Veriato de Sousa apresentou suas alegações de defesa às peças 50-57.
25.	Por outro lado, a empresa RR DISTRIBUIDORA LTDA - ME e seus sócios, Sr. Raphael Barros de Lima e Sra. Raulene Karoline da Silva Barros, quedaram silentes, por isso propor-se-á que o TCU os declare revéis, nos termos do art. 12, § 3°, da Lei nº 8.443/1992.
26.	Entretanto, cabe relembrar que as alegações de defesa apresentadas se aproveitam a todos os arrolados no que concerne às circunstâncias objetivas, conforme estabelece o art. 161 do RI/TCU.
27.	A seguir efetua-se a análise dessa defesa.
I - Alegações de defesa apresentadas pela Sra. Francisca Gerlândia Veriato de Sousa, secretária municipal de saúde de Jaramataia/AL de 25/7/2013 até 31/12/2016, constantes às peças 50-57.
28.		Preliminarmente, apresenta um histórico dos fatos (peça 50, p. 1) , afirmando que a auditoria em comento se baseia em duas vertentes, a ausência de documentação comprobatória de realização de despesas com recursos originários do FNS e transferência de totalidade dos valores já mencionados a empresa com indícios de ser "fictícia" (peça 50, p. 1) . Contudo, afirma que os documentos anexados nesta defesa (peça 51-57) demonstrariam que toda verba oriunda do FNS fora destinada à área de saúde, ou seja, sua destinação correta, não havendo o que se falar em fraude ou qualquer outra irregularidade (peça 50, p. 2) . Destaca que a defesa não fora apresentada antes em virtude de dificuldades para a realização do procedimento de credenciamento (peça 50, p. 2, e peças 3-4) , bem como em fazer o levantamento da documentação em anexo, visto que a atual gestão é de oposição da Sra. Francisca (peça 50, p. 2) . Cumpre destacar que a responsável apresentou os seguintes documentos anexos à sua defesa:
	1. fotos externas e internas da Unidade Básica de Saúde Campo Alegre (peça 51) ;
	2. fotos dos processos que deram origem ao pagamento da empresa RR Distribuidora (peças 52-55) , contendo cópia de notas fiscais, comprovantes de pagamento/transferência e certificados de situação negativa de débitos cobrados da empresa;
3. cópia de e-mail referente a manifestação cadastrada na ouvidoria do TCU (peça 56) ; 
4. cópia de e-mail informando quanto a dificuldades no cadastramento de defesas no sistema E-TCU (peça 57) .
29.	Quanto às suas alegações e pedidos:
	i) Defende a ausência de dolo ou de conduta ímproba por parte da ex-secretária, que houve atraso na comprovação por infortúnios que fogem à sua responsabilidade (documentos em posse da atual gestão) , mas que os documentos apresentados comprovariam a destinação licita dos recursos e a inexistência de prejuízo ou dano ao erário público (peça 50, p. 2-3, e peças 52-55) . Afirma que os fatos narrados pela parte contrária estão longe de configurar um ato de improbidade ou qualquer dano ao erário, visto que carecem de requisitos mínimos previstos na tipificação legal (peça 50, p. 2) , entende que se faz imprescindível a demonstração de má fé para incidência de uma sanção, consoante se enxerga da doutrina de Maria Silvia Zanella (peça 50, p. 2-3) . Considera que os documentos colacionados aos autos neste momento processual corroboram com a tese de defesa de que não há qualquer prova que a Sra. Francisca tenha cometido ato improbo ou reprovável, já que realmente houve a destinação correta dos fundos ofertados pelo FNS, não se vislumbrando qualquer dano ao erário e restando presumida a sua inocência e a ausência de dolo ou má-fé (peça 50, p. 3-4) . Defende que não fora comprovada, à época da auditoria, a destinação correta dos recursos tão somente por desorganização da atual gestão, o que foge a responsabilidade da ré (peça 50, p. 4) . Afirma que o atraso na comprovação dos recursos, consubstanciada na entrega dos documentos anexados, configurou-se em mera irregularidade formal (peça 50, p. 5) . Afirma que o gestor somente pode ser responsabilizado se restar comprovado que praticou ou anuiu com o ilícito, devendo, portanto, o Tribunal de Contas da União comprovar os fatos articulados na peça de ingresso, conforme determina o artigo 373, inciso I, do CPC (peça 50, p. 5) . Defende que o TCU deve considerar todos os elementos formadores do ato administrativo, com o escopo de que o servidor não seja punido severamente pelo simples fato de ocupar determinado cargo e agir em busca de solucionar os mais variados anseios da coletividade (peça 50, p. 6) . Por considerar estar ausente a ocorrência de dano, bem como de que não há qualquer indício de improbidade ou ato lesivo ao erário, entende que esta TCE deve ser julgada improcedente (peça 50, p. 6-9) . Defende, ainda, que caso eventualmente subsista alguma irregularidade formal, o que se levanta por amor ao debate, esta não invalida a destinação ou o procedimento adotado, nem tampouco torna a Sra. Francisca desonesta ou desleal, pois ausente qualquer benefício indevido ou demonstração de dano ao erário público (peça 50, p. 9) .
30.	Entende-se que o Tribunal deve considerar insuficientes os documentos apresentados para a demonstração de recebimento/entrega de medicamentos e, por conseguinte, não deve acolher as alegações de defesa da ex-secretária.
31.	De início é importante esclarecer que, da leitura do Relatório de Fiscalização nº 461/2017 (peça 1) , de instrução preliminar (peça 9) e da comunicação expedida (peça 23) , verifica-se que a Sra. Francisca Gerlândia Veriato de Sousa, na condição de secretária municipal de saúde de Jaramataia/AL de 25/7/2013 até 31/12/2016, está sendo responsabilizada quanto à não comprovação da boa e regular aplicação dos recursos repassados pela União em face da não apresentação da documentação comprobatória de realização de despesas e ausência de evidenciação do efetivo recebimento/entrega das mercadorias adquiridas com recursos originários do Fundo Nacional de Saúde, no valor de R$ 102.250,00 em 2016.
32.	Os resultados de inspeção física na municipalidade resultaram na não localização dos respectivos processos de aquisição, recebimento, pagamento e controle no âmbito da prefeitura de Jaramataia/AL, Achado III.1 do referido relatório (peça 1, p. 7-8) , concomitantemente com os indícios de que a empresa RR DISTRIBUIDORA LTDA - ME teria sido constituída apenas formalmente, conforme registros efetuados no Achado III.2 (peça 1, p. 10-12) .
36.	Quanto à referida empresa, os indícios apresentados em auditoria apontam que ela se trataria de uma "empresa fictícia" (pessoa jurídica constituída apenas documentalmente, não atuando de fato no mercado) e, portanto, não teria como prestar serviços ou entregar materiais, conforme transcrito a seguir: 
50. 	A análise cadastral da empresa R R Distribuidora Ltda-ME revelou os seguintes indicadores de risco (red flags) na avaliação inicial:
a) a empresa foi constituída recentemente, em 11/nov/2015, com sede na cidade de Arapiraca-AL (peça 12, p. 5) . O seu endereço (RUA NE FIRMINO, LETRA A, 235, PLANALTO, 57308-090, ARAPIRACA-AL) não existe no cadastro da concessionária de energia elétrica do estado, tampouco é possível visualizá-lo em datas pregressas no aplicativo Google Earth Pro (peça 15) . Ademais, não foi localizada em diligência in loco realizada pela equipe de fiscalização no dia 16/11/2017;
b) não possui registro no Conselho Regional de Farmácia - CRF/AL (peça 14) , apesar de ter como atividade econômica principal o comércio atacadista de medicamentos;
c) embora não possuísse nenhum histórico anterior de relacionamento comercial (público ou privado) , a empresa forneceu em torno de R$ 3 milhões para a administração pública entre a data de sua criação e março de 2017, conforme informações de bases de dados acessíveis ao Tribunal;
d) não possui registro de empregados (peça 12, p. 6-7) ;
e) não possui unidade consumidora registrada em seu CNPJ na concessionária de energia elétrica (o que seria item necessário para manter ambiente refrigerado para armazenamento de medicamentos e algumas categorias de correlatos) ;
51.	 Quanto aos seus sócios, estes possuem atributos cadastrais (peça 12) que denotam se tratar, em tese, de pessoas fictícias, senão vejamos.
52.1.	 O senhor RAPHAEL BARROS DE LIMA (CPF: XXX.387.253-XX) teve o registro criado no cadastro de pessoas físicas (CPF) da Receita Federal somente em 18/nov/2014, e está atualmente na situação "suspensa". Não possui registro no Cadastro Eleitoral (Título de Eleitor) . Não possui registro no Cadastro Nacional de Carteira de Habilitação (carteira de motorista) . Não possui registro de histórico de atividade laboral, nem em programas sociais. Não possui unidade consumidora registrada em seu CPF na concessionária de energia elétrica.
52.2. 	Já o CPF da sócia RAULENE KAROLINE DA SILVA BARROS (CPF: XXX.610.673-XX) foi criado somente em 18/dez/2014, e está também na situação "suspensa". Não possui registro no Cadastro Nacional de Carteira de Habilitação (carteira de motorista) . Não possui registro de histórico de atividade laboral nem em programas sociais. Não possui unidade consumidora registrada em seu CPF na concessionária de energia elétrica.
52.	 Cabe relatar, ainda, que a referida empresa também é investigada pelo Ministério Público do Estado de Alagoas (MP-AL) por possíveis fraudes e desvios de recursos públicos em diversos municípios do Estado, conforme notícias divulgadas na mídia (peça 13) .
 (Relatório de Fiscalização nº 461/2017; peça 1, p. 11) 
33.	Acrescenta-se que não houve qualquer resposta em nome da empresa RR DISTRIBUIDORA LTDA - ME, de seus sócios ou de qualquer representante quanto ao questionamento de que a empresa inexistiria de fato (ver Quadro 1) , o que reforça que ela se trata de uma empresa fictícia. Ressalte-se que a contratação de empresa de fachada rompe o nexo de causalidade entre os recursos federais repassados e os gastos efetuados pela impossibilidade fática de demonstrar que os produtos pagos tenham sido entregues por empresa inexistente de fato.
34.	Por outro lado, após ser citada, a ex-secretária apresentou fotos de processos que deram origem ao pagamento da empresa RR Distribuidora, contendo cópia de notas fiscais, comprovantes de pagamento/transferência e certificados de situação negativa de débitos cobrados da empresa (peça 52-55) . 
35.	Contudo, observa-se que nenhum dos documentos apresentados contém evidências de que os medicamentos foram efetivamente entregues, não sendo apresentados quaisquer elementos evidenciando o recebimento/entrega desses na forma de registros de controle de entrada/saída de estoques, atestes/termos de aceites dos produtos etc. Dessa forma, verifica-se que esses documentos não têm o condão de comprovar a boa e regular aplicação dos recursos repassados pela União, o que ocasiona na manutenção da irregularidade apontada em relatório.
36.	Quanto a isso, cumpre destacar existir jurisprudência no Tribunal pelo entendimento de que a existência de nota fiscal, ainda que atestada, desacompanhada de qualquer evidência de recebimento, é insuficiente para comprovar a regular aplicação dos recursos envolvidos. Nesse sentido apontam os Acórdão 14596/2019-TCU-Primeira Câmara (Min. Walton Rodrigues) , 818/2019-2ª Câmara (Min. Subst. Marcos Bemquerer) , 8.337/2018-2ª Câmara (Min. Augusto Nardes) , 1.930/2016-Plenário (Min. Benjamin Zymler) , 5.161/2014-2ª Câmara (Min. Subst. Augusto Sherman) e 2.600/2012-Plenário (Min. Ana Arraes) .
37.	Por outro lado, esses documentos evidenciam que Sra. Francisca Gerlândia Veriato administrou diretamente parte dos referidos recursos, efetuando atos de gestão em favor da empresa contratada na forma de transferências/pagamentos assinados pela ex-gestora (peças 52, p. 2, 53, p. 2, etc.) . Tais transferências/pagamento refletiram nos seguintes fatores geradores:
Quadro 2 - Transferências/pagamentos efetuados.
	Data
	Valor (R$) 
	Localização

	14/10/2016
	3.550,00
	Peça 52, p. 2

	14/10/2016
	12.900,00
	Peça 53, p. 2

	14/10/2016
	20.000,00
	Peça 54, p. 2

	14/10/2016
	65.800,00
	Peça 55, p. 2

	Total:
	102.250,00
	
38.	Nessa seara, a apuração de suas responsabilidades não se vincula à indicação de conduta dolosa ou à demonstração de ocorrência de efetivo dano, já que os normativos regentes lhe obrigam a comprovar a boa e regular aplicação dos recursos sob sua guarda (arts. 70, parágrafo único, da Constituição Federal, 93 do Decreto-Lei nº 200/1967 e 66 e 145 do Decreto nº 93.872/1986) , sendo que o descumprimento dessa obrigação induz à presunção de culpa e, portanto, o dever de ressarcir o erário. 
39.	No caso em tela, a inexistência de elementos comprobatórios de que os insumos médicos foram recebidos/entregues somada aos indícios de que a empresa contratada era de "fachada" elevam a responsabilidade da ex-secretária em comprovar a boa e regular aplicação dos recursos repassados e geridos diretamente por ela.
40.	Nesse sentido, observa-se que é pacífico o entendimento no TCU de que cabe aos gestores demonstrar o nexo de causalidade entre o desembolso dos recursos recebidos e os comprovantes de despesas apresentados (Acórdão 8/2007-TCU-Primeira Câmara, 41/2007-TCU-2ª Câmara, 143/2006-TCU-1ª Câmara, 706/2003-TCU-2ª Câmara, 533/2002-2ª Câmara, 11/1997-TCU-Plenário, 6942/2015-TCU-1ª Câmara, 6723/2015-TCU-1ª Câmara, 7580/2015-TCU-1ª Câmara, 8938/2015-TCU-2ª Câmara, 512/2016-TCU-2ª Câmara, 4720/2018-TCU-1ª Câmara, entre outros) , lhes competindo comprovarem a boa e regular aplicação dos recursos públicos por força do que dispõe o art. 70, parágrafo único, da Constituição Federal, assim como o art. 93 do Decreto-lei 200/1967, c/c os arts. 66 e 145 do Decreto 93.872/1986.
41.	Assim, como a ex-secretária não trouxe nenhum elemento que comprovasse a efetiva entrega/recebimento dos insumos médicos, e da regularidade dos pagamentos efetuados, posiciona-se pela rejeição das alegações apresentadas.
	ii) Por fim a ex-secretária efetua os seguintes pedidos:
	1. a concessão de prazo para juntada de documentação complementar, tendo em vista se tratar de inúmeros documentos (cópia do processo administrativo - 260 páginas) , os quais serão entregues através de mídia no TCU/AL, contudo, tendo em vista o referido órgão se encontrar em regime de teletrabalho, que, seja deferido o prazo de 05 (cinco) dias para a juntada da documentação solicitada, após a reabertura das atividades presenciais, com o escopo de se comprovar a veracidade das alegações contidas em sede de defesa (peça 50, p. 9) ;
2. a realização de audiências com o escopo de sanar qualquer dúvida concernente ao caso em deslinde, especificamente, pugnando pela oitiva da Sra. Francisca e suas testemunhas, com fulcro no art. 11 da Lei 8.443/92 (peça 50, p. 10) ;
3. julgar totalmente improcedente o processo em tela, visto que inexistiu durante a sua gestão qualquer ato de improbidade aministrativa por parte da Sra. Francisca (peça 50, p. 10) ; e
4. ainda, na remota hipótese de entendimento em sentido contrário, julgar totalmente improcedente o pleito autoral, tendo em vista que restou claro a ausência de dano ao erário, tendo sido a verba aqui discutida destinada corretamente a saúde do Município (peça 50, p. 10) .
42.	Em alinhamento com as análises efetuadas nos itens anteriores, posiciona-se pelo indeferimento desses pedidos.
43.	Cumpre relembrar que as alegações de defesa da ex-secretária foram apresentadas em 19/6/2020 (peças 50-57) , tendo se decorrido mais de três meses desde então, tempo mais que suficiente para apresentação de novos documentos considerados essenciais, não existindo motivos para a concessão de prorrogação de prazo.
44.	Ademais, o Tribunal já manifestou o entendimento de que quando os responsáveis tiverem dificuldade para ter acesso aos documentos necessários à comprovação da regular aplicação dos recursos transferidos, eles devem resolver o impasse por meio de vias administrativas e/ou judiciais cabíveis, não cabendo ao TCU a remoção de embaraços (Acórdão 437/2018-TCU-Segunda Câmara, Acórdão 2477/2007-TCU-Segunda Câmara, Acórdão 3357/2016-TCU-Primeira Câmara, Acórdão 352/2017-TCU-Primeira Câmara, entre outros) , sendo que a responsabilidade pela comprovação da boa e regular aplicação dos recursos públicos é pessoal.
45.	Por fim, a Lei nº 8.443/1992, marco legal que baliza a atuação do Tribunal, juntamente com o rol de normativos internos que a complementam (e que dispõem sobre o conjunto de procedimentos a serem seguidos para a constituição e regular desenvolvimento dos processos no âmbito do TCU) não concedem à responsável a faculdade de solicitar produção de provas ao TCU ou o arrolamento de testemunhas. Sendo que o Tribunal deve julgar com base nas provas documentais constantes dos autos, reunidas pelos órgãos de controle interno e pela unidade técnica, em confronto com aquelas produzidas e apresentadas pelo responsável em sua peça de defesa (Acórdão 3535/2015-2º Câmara, da relatoria do Ministro Augusto Nardes) . 
CONCLUSÃO
46.	Em face da análise promovida na seção "Exame Técnico", entende-se que o Tribunal deve declarar revéis a empresa RR DISTRIBUIDORA LTDA - ME e seus sócios, Sr. Raphael Barros de Lima e Sra. Raulene Karoline da Silva Barros, nos termos do art. 12, § 3°, da Lei nº 8.443/1992, dando prosseguimento ao processo.
47.	Posiciona-se ainda pela rejeição das alegações de defesa da Sra. Francisca Gerlândia Veriato de Sousa, secretária municipal de saúde de Jaramataia/AL de 25/7/2013 até 31/12/2016.
48.	Tendo em vista que não constam dos autos elementos que permitam reconhecer a boa-fé dos responsáveis, sugere-se que suas contas sejam julgadas irregulares, nos termos do art. 202, § 6º, do RI/TCU.
49.	Cumpre rememorar que o Tribunal tem entendido ser juridicamente possível julgar irregulares as contas de empresas responsáveis solidariamente por débito, com base em interpretação sistemática das disposições dos arts. 70 e 71, inciso II, da Constituição Federal c/c os arts. 5º, inciso II, e 16, § 2º, da Lei 8.443/1992 (Acórdãos nº s. 946/2013, 2.545/2013 e 2.462/2014, 1.785/2017, 2.193/2017, 2.677/2018, 2.240/2018, todos do Pleno, além do Acórdão 321/2019-TCU-Plenário pelo qual o Tribunal firmou entendimentos a respeito da sua competência para julgar contas de terceiros particulares que causem dano ao erário) .
50.	Propõe-se, ainda, que seja imputado aos responsáveis a obrigação de ressarcimento dos débitos atualizados monetariamente e acrescido de juros de mora, nos termos do art. 202, §1º do RI/TCU, descontado valor eventualmente já recolhido, além da aplicação da multa prevista no art. 57 da Lei 8.443/1992. 
51.	Cumpre registrar que as irregularidades aqui tratadas se referem a despesas efetuadas no exercício de 2016. Ou seja, não se completou um prazo igual ou superior a dez anos contado a partir da ocorrência dessas irregularidades até a emissão do pronunciamento pela citação dos responsáveis pelo relator do processo, Ministro Aroldo Cedraz, em 22/4/2020 (peça 12) , tendo ainda autorizado a desconstituição da personalidade jurídica da empresa RR DISTRIBUIDORA LTDA - ME para promover a responsabilização de seus sócios, não tendo se configurado, portanto, a prescrição da pretensão punitiva.
52.	Quanto à empresa, verificou-se diversos indícios de que ela se trata de uma empresa fictícia e que não atua de fato no mercado, tendo simulado contratação pública, prestação de serviços e fornecimento de materiais junto à prefeitura de Jaramataia/AL em 2016. 
53.	Por isso será proposto que o TCU declare a inidoneidade da empresa para participar, por 5 (cinco) anos, de licitação na Administração Pública Federal, conforme art. 46 da Lei 8.443/1992, pois o fato de ela ter sido contratada e paga refletiu-se, na prática, em fraude a procedimentos licitatórios. Nesse sentido, convém relembrar que a sanção de declaração de inidoneidade para participar de licitação na Administração Pública Federal (art. 46 da Lei 8.443/1992) pode ser aplicada inclusive em razão de fraudes praticadas em processos de dispensa de licitação (Acórdão 1296/2017-TCU-Plenário, relator Ministro José Mucio Monteiro, e Acórdão 100/2003-TCU-Plenário, relator Ministro-Substituto Marcos Bemquerer) .
PROPOSTA DE ENCAMINHAMENTO
54.	Diante do exposto, submetemos os autos à consideração superior, propondo ao Tribunal:
a) ratificar a desconsideração da personalidade jurídica da empresa RR DISTRIBUIDORA LTDA - ME (CNPJ: 23.641.425/0001-85) , efetuada nestes autos, para que o Sr. Raphael Barros de Lima (CPF: XXX.387.253-XX) e a Sra. Raulene Karoline da Silva Barros (CPF: XXX.610.673-XX) respondam pelos danos causados ao Erário;
b) considerar revéis a empresa RR DISTRIBUIDORA LTDA - ME (CNPJ: 23.641.425/0001-85) e seus sócios, Sr. Raphael Barros de Lima (CPF: XXX.387.253-XX) e a Sra. Raulene Karoline da Silva Barros (CPF: XXX.610.673-XX) , nos termos do art. 12, § 3°, da Lei nº 8.443/1992, nos termos do art. 12, § 3°, da Lei nº 8.443/1992;
c) rejeitar as alegações de defesa da Sra. Francisca Gerlândia Veriato de Sousa (CPF: XXX.294.824-XX) ;
d) com fundamento nos arts. 1º, inciso I, 16, inciso III, alíneas "b" e "c", e § 2º da Lei 8.443/1992 c/c os arts. 19 e 23, inciso III, da mesma Lei, e com arts. 1º, inciso I, 209, incisos II e III, e § 5º, 210 e 214, inciso III, do Regimento Interno, julgar irregulares as contas da Sra. Francisca Gerlândia Veriato de Sousa (CPF: XXX.294.824-XX) , da empresa RR Distribuidora LTDA-ME (CNPJ: 23.641.425/0001-85) e dos Srs. Raphael Barros de Lima (CPF: XXX.387.253-XX) e Raulene Karoline da Silva Barros (CPF: XXX.610.673-XX) , e condená-los solidariamente ao pagamento das quantias a seguir especificadas, com a fixação do prazo de quinze dias, a contar das notificações, para comprovar, perante o Tribunal (art. 214, inciso III, alínea "a", do Regimento Interno) , o recolhimento das dívidas aos cofres do Fundo Nacional de Saúde, atualizadas monetariamente e acrescidas dos juros de mora, calculados a partir das datas discriminadas, até a data dos recolhimentos, na forma prevista na legislação em vigor, abatendo-se, na oportunidade, os valores eventualmente já ressarcidos.
	DATA DA OCORRÊNCIA 
	VALOR ORIGINAL (R$) 

	102.250,00
	14/10/2016

Valor atualizado com juros de mora em 28/9/2020: R$ 	129.676,22.
e) aplicar individualmente aos responsáveis a multa prevista no art. 57 da Lei 8.443/1992 c/c o art. 267 do Regimento Interno, fixando-lhes o prazo de 15 (quinze) dias, a contar das notificações, para comprovarem, perante o Tribunal (art. 214, inciso III, alínea "a", do Regimento Interno) , o recolhimento das dívidas aos cofres do Tesouro Nacional, atualizadas monetariamente desde a data do acórdão até a dos efetivos recolhimentos, se forem pagas após o vencimento, na forma da legislação em vigor;
f) autorizar, desde logo, a cobrança judicial das dívidas, caso não atendidas as notificações, nos termos do art. 28, inciso II, da Lei 8.443/92;
g) autorizar, caso requerido e se o processo não tiver sido remetido para cobrança judicial, o parcelamento das dívidas em até 36 (trinta e seis) parcelas mensais e consecutivas, nos termos do art. 26 da Lei 8.443/1992 c/c o art. 217 do RI/TCU, fixando-se o vencimento da primeira parcela em quinze dias, a contar do recebimento da notificação, e os das demais a cada 30 dias, devendo incidir sobre cada valor mensal os correspondentes acréscimos legais, na forma prevista na legislação em vigor, bem como esclarecer ao responsável que, em caso de parcelamento da dívida, a falta de pagamento de qualquer parcela importará no vencimento antecipado do saldo devedor (art. 217, § 2º, do RI/TCU) ;
h) declarar inidônea para participar de licitação na Administração Pública Federal, por 5 (cinco) anos, nos termos do art. 46 da Lei 8.443/1992, a empresa RR DISTRIBUIDORA LTDA - ME (CNPJ: 23.641.425/0001-85) ;
i) remeter cópia da deliberação que vier a ser exarada à Procuradoria da República no Estado de Alagoas, para as providências cabíveis, nos termos do § 3º do art. 16 da Lei 8.443/1992, e à Secretaria Executiva do Ministério da Saúde, ao Fundo Nacional de Saúde e aos responsáveis, para ciência;
j) informar à Procuradoria da República no Estado de Alagoas que, nos termos do parágrafo único do art. 62 da Resolução TCU 259/2014, os procuradores e membros do Ministério Público credenciados nesta Corte podem acessar os presentes autos de forma eletrônica e automática, ressalvados apenas os casos de eventuais peças classificadas como sigilosas, as quais requerem solicitação formal."
É o Relatório.

Lucas Pinto Dantas (OAB 15775/AL), representando Francisca Gerlandia Veriato de Sousa (peça 49);

Procuradora-Geral Cristina Machado da Costa e Silva.

TOMADA DE CONTAS ESPECIAL. Sistema Único de Saúde. Recursos repassados ao Fundo Municipal de Saúde (FMS) de Jaramataia - AL, EM 2015. Falta de documentação comprobatória das despesas e indícios de simulação de fornecimento de produtos adquiridos. suposta empresa de fachada. abuso de personalidade jurídica. desconsideração da personalidade para responsabilização do sócios. Citação. Revelia da empresa e de seus sócios-administradores. Rejeição da alegação de defesa da ex-secretária de saúde. Irregularidade das contas. Débito. Multa. inidoneidade da empresa. Comunicações.

TOMADA DE CONTAS ESPECIAL (TCE)

Secretaria de Controle Externo de Tomada de Contas Especial (SecexTCE).

Cuidam os autos de Tomada de Contas Especial decorrente de conversão do processo TC Processo 032.035/2017-9 (Relatório de Fiscalização 461/2017) , determinada por meio do Acórdão 643/2018-TCU-Plenário, de minha relatoria (peça 3) , em desfavor da Sra. Francisca Gerlândia Veriato de Sousa, na condição de secretária municipal de saúde de Jaramataia/AL de 25/7/2013 até 31/12/2016 (peça 1, p. 9, item 44, e peça 2, p. 1-3) , e da empresa R R Distribuidora Ltda. - ME (peça 1, p. 9, item 44, e peça 2, p. 1) , em razão de não comprovação da boa e regular aplicação de recursos do Sistema Único de Saúde (SUS) repassados ao Fundo Municipal de Saúde (FMS) no exercício de 2015 e movimentados pelo referido fundo em 2016, tendo em vista a falta da documentação comprobatória das despesas e indícios de simulação de fornecimento de produtos adquiridos pela municipalidade.
A referida auditoria fez parte de um conjunto de fiscalizações realizadas pela Secex/AL (TC Processo 028.262/2017-4, TC Processo 030.682/2017-7, TC Processo 031.802/2017-6 e TC Processo 032.028/2017-2) , tendo como objetivo avaliar a ocorrência de fraudes nas aquisições de medicamentos, correlatos e demais produtos, lastreadas por verbas federais transferidas fundo a fundo pelo Ministério da Saúde, a partir dos objetos de controle selecionados por meio de metodologia de avaliação de risco de fraude desenvolvida no âmbito do processo TC Processo 020.405/2017-0, com vistas a confirmar a ocorrência das irregularidades apontadas pelo modelo, apurar suposta ocorrência de dano e identificar possíveis responsáveis. 
O caso em tela abrangeu os exercícios de 2015 e 2016 e caracterizou a ocorrência de dano ao erário no valor histórico de R$ 102.250,00, devido às seguintes irregularidades, conforme anotado no Relatório da unidade instrutiva:
"a)	falta da documentação comprobatória de realização de despesas com recursos originários do Fundo Nacional de Saúde, no valor de R$ 102.250,00 em 2016, existindo indícios de ocorrência de simulação no fornecimento de produtos à Administração Pública, conforme registrado no Achado III.1 do Relatório de Fiscalização nº  461/2017 (peça 1, p. 7-10) ;
b)	transferência da totalidade desse valor a empresa com indícios de ser "fictícia" ou "fantasma", em face de existência de evidências de que a personalidade jurídica R R DISTRIBUIDORA LTDA. - ME foi constituída apenas formalmente, não atuando de fato no mercado, conforme registrado no Achado III.2  do Relatório de Fiscalização nº  461/2017" (peça 1, p. 10-12) .
Diante dessas irregularidades, já em fase de TCE, realizou-se a citação da Sra. Francisca Gerlândia Veriato de Sousa, na condição de secretária municipal de saúde de Jaramataia/AL de 25/7/2013 até 31/12/2016, bem como da empresa R R Distribuidora Ltda. - ME e de seus sócios, Raphael Barros de Lima e Raulene Karoline da Silva, em face da possiblidade de desconsideração da sua personalidade jurídica.
Entre os responsáveis, apenas a Sra. Francisca apresentou alegações de defesa às peças 50-57.  Portanto, diante do silêncio, os demais responsáveis devem ser declarados revéis, nos termos do art. 12, § 3°, da Lei 8.443/1992, autorizando o prosseguimento do feito.
Em suma, a Sra. Francisca alega que os documentos anexados demonstrariam que toda a verba oriunda do FNS fora destinada à área de saúde, ou seja, sua destinação correta, não havendo o que se falar em fraude ou qualquer outra irregularidade.
No entanto, compulsando os autos, verifica-se que foram anexados apenas:
"1. fotos externas e internas da Unidade Básica de Saúde Campo Alegre (peça 51) ;
2. fotos dos processos que deram origem ao pagamento da empresa RR Distribuidora (peças 52-55) , contendo cópia de notas fiscais, comprovantes de pagamento/transferência e certificados de situação negativa de débitos cobrados da empresa;
3. cópia de e-mail referente a manifestação cadastrada na ouvidoria do TCU (peça 56) ; 
4. cópia de e-mail informando quanto a dificuldades no cadastramento de defesas no sistema E-TCU (peça 57) ."
Essa documentação é inapta a comprovar a regularidade da execução dos valores confiados à gestão da secretária municipal, pois não é capaz de firmar o nexo entre os dispêndios e os recursos repassados e, principalmente, demonstrar que os produtos adquiridos foram efetivamente utilizados em prol da saúde pública no município de Jamarataia/AL.
Como explicado no Relatório precedente, "nenhum dos documentos apresentados contém evidências de que os medicamentos foram efetivamente entregues, não sendo apresentados quaisquer elementos evidenciando o recebimento/entrega desses na forma de registros de controle de entrada/saída de estoques, atestes/termos de aceites dos produtos etc".
Ademais, os documentos evidenciam que a Sra. Francisca Gerlândia Veriato "administrou diretamente parte dos referidos recursos, efetuando atos de gestão em favor da empresa contratada na forma de transferências/pagamentos assinados pela ex-gestora (peças 52, p. 2, 53, p. 2, etc.) ".
Nesse sentido, os seguintes registros refletem os valores geridos pela responsável:
Quadro 2 - Transferências/pagamentos efetuados.
	Data
	Valor (R$) 
	Localização

	14/10/2016
	3.550,00
	Peça 52, p. 2

	14/10/2016
	12.900,00
	Peça 53, p. 2

	14/10/2016
	20.000,00
	Peça 54, p. 2

	14/10/2016
	65.800,00
	Peça 55, p. 2

	Total:
	102.250,00
	
Nesse contexto, verifica-se que a ex-secretária agiu com diligência abaixo do normal no trato dos recursos que lhe foram confiados, pois cabia a ela não só realizar os pagamentos, mas garantir que esses dispêndios iriam gerar frutos para a sociedade assistida por meio dos medicamentos adquiridos.
Com efeito, há jurisprudência pacífica no âmbito desta Corte de Contas no sentido de que, ex vi do art. 70, parágrafo único, da Constituição Federal, e do art. 93 do Decreto-lei nº 200/1967, o ônus de comprovar a regularidade integral na aplicação dos recursos públicos compete ao gestor, por meio de documentação consistente, que demonstre cabalmente os gastos efetuados, bem assim o nexo causal entre estes e os recursos repassados, o que não ocorreu no presente caso, ante a constatada não comprovação da boa e regular aplicação dos recursos repassados pela União, em face da não comprovação efetiva entrega/recebimento dos insumos médicos, e da regularidade dos pagamentos efetuado.
Adicionalmente, deixo de acolher às solicitações de diligências e oitiva de terceiros, uma vez que a jurisprudência desta Corte é no sentido de que cabe ao responsável produzir as evidências necessárias para comprovar o adequado uso de recursos públicos, não cabendo ao TCU, a pedido do responsável, realizar diligências para obtenção de provas adicionais às que se encontram no processo (e.g. Acórdão 3343/2019-TCU-Primeira Câmara | Rel. Ministro-Substituto Augusto Sherman e Acórdão 5920/2016-TCU-Segunda Câmara | Rel. Ministro Vital do Rêgo) .
Quanto à solicitação de prazo adicional para obter informações e documentos cujo acesso lhe teriam sido dificultados, cabe rememorar que as alegações de defesa da ex-secretária foram apresentadas em 19/6/2020, permanecendo a responsável silente desde então, ou seja, já houve tempo suficiente para apresentação de novos documentos considerados essenciais, não existindo motivos para a concessão de prorrogação de prazo.
Como lembra a unidade instrutiva, o Tribunal já manifestou o entendimento de que, ao terem dificuldade para ter acesso aos documentos necessários à comprovação da regular aplicação dos recursos transferidos, os responsáveis devem resolver o impasse por meio de vias administrativas e/ou judiciais cabíveis, não cabendo ao TCU a remoção de embaraços (Acórdão 437/2018-TCU-Segunda Câmara, Acórdão 2477/2007-TCU-Segunda Câmara, Acórdão 3357/2016-TCU-Primeira Câmara, Acórdão 352/2017-TCU-Primeira Câmara, entre outros) , sendo que a responsabilidade pela comprovação da boa e regular aplicação dos recursos públicos é pessoal.
No que tange à R R Distribuidora Ltda. - ME, restou apurado que a contratada recebeu pagamentos para fornecimento de bens sem a efetiva entrega da totalidade dos materiais solicitados.
Ademais, diante do abuso de personalidade jurídica, em face de ter se constatado tratar-se de empresa de fachada, verifico a necessidade de desconsiderar a personalidade jurídica da empresa para promover a responsabilização de seus sócios Raphael Barros de Lima e Raulene Karoline da Silva Barros.
Diante das suas revelias, carecem os autos de quaisquer elementos que possam descaracterizar essa conduta.
Assim, restou comprovado que as condutas aqui examinadas foram reprováveis e que atingiram frontalmente dispositivos legais que buscam garantir a integridade da aplicação dos recursos transferidos, ocasionando a impossibilidade de estabelecer o nexo entre os recursos transferidos e seu objeto. Assim, entendo descaracterizada a boa-fé objetiva dos responsáveis.
Com isso, uma vez constatada a existência do débito apontado nos autos e não tendo os responsáveis comprovado o recolhimento do valor correspondente, não há outro encaminhamento a ser dado ao presente processo que não o julgamento pela irregularidade das contas, nos arts. 1º, inciso I, 16, inciso III, alíneas "b" e "c", e § 2º da Lei 8.443/1992 c/c os arts. 19 e 23, inciso III, da mesma Lei, e com arts. 1º, inciso I, 209, incisos II e III, e § 5º, 210 e 214, inciso III, do Regimento Interno, e condená-los ao pagamento do débito apurado, devidamente atualizado a partir da data da efetiva disponibilização dos recursos.
Considero, ainda, apropriado aplicar-lhes a multa individual, conforme previsão dos arts. 19, caput, in fine, e 57 da Lei 8.443/1992, e do art. 267 do Regimento Interno, cujo valor, em face do montante atualizado do débito, fixo em R$ 15.000,00 (quinze mil reais) . 
Por fim, em relação à empresa, considero que em virtude da fraude ao processo licitatório e por se tratar de empresa de fachada, deve ser declarada inidônea para participar de licitação na Administração Pública Federal, por 5 (cinco) anos, nos termos do art. 46 da Lei 8.443/1992.
		Ante o exposto, incorporando às minhas razões de decidir os pareceres da unidade instrutiva e do Parquet, às peças 65-68, VOTO para que o Tribunal adote a deliberação que ora submeto a este Colegiado.
TCU, Sala das Sessões Ministro Luciano Brandão Alves de Souza, em 28 de julho de 2021.
AROLDO CEDRAZ 
Relator